ACORDAO-COMPLETO-2457225

ACÓRDÃO 9154/2021 ATA 23/2021 - PRIMEIRA CÂMARA

VISTOS, relatados e discutidos estes autos de concessão e de reversão de pensão militar concedidas pelo Comando da Marinha.
ACORDAM os ministros do Tribunal de Contas da União, reunidos em sessão da 1ª Câmara, ante as razões expostas pelo relator, em:
9.1. considerar legais os atos de pensão militar relativos a Avilla Santos (125763/2019, peça 2) , Wilson Ferreira (126415/2019, peça 3) , Firmino Neto da Silva (126786/2019, peça 4) , Amaro Ferreira de Souza Sobrinho (127926/2019, peça 5) , Juarez Bertholdo dos Santos (127961/2019, peça 6) , Antônio Heráclito da Silva (128206/2019, peça 8) e Arno Schmidt (128316/2019, peça 10) , determinando os respectivos registros, nos termos do § 1º do art. 260 do RI/TCU;
9.2. considerar ilegais os atos de pensão militar relativos a José Orlando Alves (128154/2019, peça 7) e Ailton Pereira (128265/2019, peça 9) , recusando-lhes o registro, nos termos do § 1º do art. 260 do RI/TCU
9.3. dispensar a devolução dos valores indevidamente recebidos de boa-fé, presumidamente, pelas pensionistas dos atos referidos no item 9.2., nos termos da Súmula 106 deste Tribunal; 
9.4. determinar ao Comando da Marinha que: 
9.4.1. no prazo de 15 (quinze) dias, a contar da ciência desta deliberação, abstenha-se de realizar pagamentos decorrentes dos atos impugnados no item 9.2., sujeitando-se a autoridade administrativa omissa à responsabilidade solidária, nos termos do art. 262, caput, do Regimento Interno/TCU;
9.4.2. regularize o posto/graduação dos instituidores que serve de base para o cálculo dos proventos das respectivas pensões militares;
9.4.3. cadastre novos atos de concessão de pensão livres das irregularidades apontadas, submetendo-o no prazo de 30 (trinta) dias à apreciação deste Tribunal, nos termos do art. 262, caput e § 2º, do RI/TCU, e 19, § 3º, da Instrução Normativa TCU 78/2018
9.4.4. dê ciência, no prazo de 15 (quinze) dias, a contar do recebimento da notificação deste acórdão, do inteiro teor desta deliberação às beneficiárias, encaminhando a este Tribunal, no prazo de 30 (trinta) dias, comprovante da referida ciência;
9.4.5. informe às interessadas que o efeito suspensivo proveniente da interposição de possíveis recursos perante o Tribunal não as exime da devolução dos valores percebidos indevidamente após a respectiva notificação, caso os recursos não sejam providos;
9.5. encerrar o processo e arquivar os presentes autos.

Atos de Pensão militar.

Primeira Câmara

Comando da Marinha.

3. Interessadas: Dinay Rodrigues Santos (XXX.075.917-XX); Dionea Figueiredo da Silva (XXX.805.017-XX); Marcela Conceição de Jesus (XXX.593.567-XX); Marcia Sandra Ramalho dos Santos (XXX.256.127-XX); Maria da Penha Souza Ferreira (XXX.111.227-XX); Mercedes Nery Alves (XXX.821.301-XX); Michele dos Santos Schmidt (XXX.380.667-XX); Rosalina Santos da Silva (XXX.925.997-XX); Sandra de Lima Pereira (XXX.545.817-XX); Tsiana Lee Vita Souza Pereira de Lima (XXX.119.064-XX).

13.1. Ministros presentes: Walton Alencar Rodrigues (Presidente), Benjamin Zymler, Vital do Rêgo e Jorge Oliveira.
13.2. Ministros-Substitutos presentes: Augusto Sherman Cavalcanti e Weder de Oliveira (Relator).

WEDER DE OLIVEIRA

Em exame, 10 (dez) atos de pensão militar emitidos pelo Ministério da Defesa - Comando da Marinha.
Reproduzo, por melhor concisão, o parecer emitido pelo MP/TCU, representado pelo procurador Rodrigo Medeiros de Lima (peça 16) :
" (...) 2.	Após aplicação das críticas automáticas a Sefip propôs a legalidade e registro dos atos (peças 13-14) .
3.	Desde logo, este representante do Ministério Público de Contas da União anui à proposta da unidade técnica, exceto em relação aos atos às peças 7 e 9, pelos motivos a seguir expostos.
4.	O ato à peça 7 trata da concessão inicial da pensão militar instituída por José Orlando Alves em benefício da viúva Mercedes Nery Alves. O ex-militar ocupava na ativa o posto de Terceiro Sargento e foi transferido para a reserva remunerada contando com mais de 30 anos de serviço. Em razão disso, os proventos da reserva passaram a ser calculados tendo por referência o posto de Segundo Sargento, com fundamento no art. 50, inciso II, da Lei 6.880/1980. A concessão inicial da reforma, por impedimento de idade de permanência na reserva, manteve os proventos calculados com base no posto de Segundo Sargento. Posteriormente, os proventos de reforma passaram a ser calculados com base no posto de Segundo Tenente, por ter sido considerado definitivamente incapaz para o serviço ativo das Forças Armadas em face de invalidez permanente decorrente de doença especificada em lei (peça 16, p. 1-4) .
5.	O ato à peça 9 trata da concessão inicial da pensão militar instituída por Ailton Pereira em benefício da viúva Sandra de Lima Pereira. O ex-militar era Cabo na ativa e foi transferido para a reserva remunerada contando com menos de 30 anos de serviço. Em razão disso, os proventos da reserva permaneceram sendo calculados tendo por referência o mesmo posto. A concessão inicial da reforma, por impedimento de idade de permanência na reserva, ocorrida em 30/3/2005, manteve os proventos calculados com base no mesmo posto. Posteriormente, em 2/12/2008, os proventos de reforma passaram a ser calculados com base no posto de Terceiro Sargento, por ter sido considerado definitivamente incapaz para o serviço ativo das Forças Armadas em face de invalidez permanente decorrente de doença especificada em lei (peça 16, p. 5-14) .
6.	Por meio do Acórdão 2.225/2019, da relatoria do Ministro Benjamin Zymler, o Plenário do Tribunal firmou o entendimento de que não há embasamento legal para o cálculo dos proventos de reforma tendo por referência dois postos acima daquele ostentado pelo militar na atividade, tampouco para a majoração do posto de referência do militar já reformado.
7.	A Lei 6.880/1980 trata do tema em seus artigos 50, 108 e 110. Da leitura desses dispositivos, observa-se que o benefício de "proventos calculados sobre o posto hierárquico imediato", seja em consequência de transferência para a inatividade contando com mais de 30 anos de serviço, conforme dispõe o art. 50 da Lei 6.880/1980, seja pelo motivo de o militar ter sido considerado inválido para o serviço militar, conforme art. 110 da mesma lei, somente pode ser calculado com base no soldo correspondente ao grau hierárquico imediato ao que possuir ou que possuía na ativa. E, como dito acima, tal benefício não alcança militar já reformado.
8.	É nesse sentido a jurisprudência do Superior Tribunal de Justiça (grifos inseridos) :
ADMINISTRATIVO. MILITAR. REFORMA. ALTERAÇÃO DE BENEFÍCIO. INCAPACIDADE SUPERVENIENTE. ART. 110, § 1º C/C ART. 108, V, DA LEI 6.880/80. MILITARES DA ATIVA OU RESERVA REMUNERADA. RESTRIÇÃO. MILITAR JÁ REFORMADO. IMPOSSIBILIDADE. 
1. A reforma do militar com a remuneração calculada com base no soldo correspondente ao grau hierárquico imediato ao que possuir ou que possuía na ativa, nos termos do art. 110, § 1º, c/c o art. 108, V, da Lei 6.880/80, restringe-se aos militares da ativa ou reserva remunerada, na exata disposição do caput do art. 110, não sendo possível a concessão de tal benesse àqueles militares já reformados. 
2. Recurso especial não provido. (REsp 1.340.075/CE, Rel. Min. Castro Meira, Segunda Turma, julgado em 9/4/2013, DJe de 15/4/2013) 
9.	No caso concreto, as informações dos atos às peças 7 e 9, e os elementos insertos à peça 16, não deixam dúvidas de que os instituidores obtiveram melhorias em seus proventos em dois ou mais graus hierárquicos superiores ao ocupado na ativa, alcançando militares já reformados, em desacordo com a citada legislação de regência, com o entendimento do Tribunal firmado no Acórdão 2225/2019-TCU-Plenário e com a jurisprudência do STJ, situação que macula os proventos das pensões.
10.	Ante o exposto, opinamos pela ilegalidade e negativa de registro dos atos de pensão militar instituídas por José Orlando Alves (peça 7) e Ailton Pereira (peça 9) .
11.	Registra-se, por fim, que os atos questionados foram enviados ao TCU em dezembro de 2019, de modo que podem ser apreciados, uma vez que ainda não houve o decurso do prazo de cinco anos fixado pelo Supremo Tribunal Federal (STF) , no âmbito do Recurso Extraordinário (RE) 636.553, para a apreciação dos atos sujeitos a registro, contados da chegada dos atos ao Tribunal."
É o relatório.

não há

Procurador Rodrigo Medeiros de Lima.

ATO DE PENSÃO MILITAR. ART. 110 DA LEI 6.880/1980. ASCENSÃO IRREGULAR DE NÍVEL HIERÁRQUICO ENTRE A ATIVA E A REFORMA, REFLETIDA NA PENSÃO. ILEGALIDADE. DETERMINAÇÃO. ARQUIVAMENTO.

PENSÃO MILITAR (PMIL)

Secretaria de Fiscalização de Integridade de Atos e Pagamentos de Pessoal e de Benefícios Sociais (Sefip).

Trata-se de 10 (dez) atos de pensão militar emitidos pelo Ministério da Defesa - Comando da Marinha.
A Secretaria de Fiscalização de Integridade de Atos e Pagamentos de Pessoal e de Benefícios Sociais (Sefip) propõe a legalidade de todos os atos. 
O MP/TCU pugna pela ilegalidade dos atos de José Orlando Alves (128154/2019, peça 7) e de Ailton Pereira (128265/2019, peça 9) , uma vez que, "as informações dos atos às peças 7 e 9, e os elementos insertos à peça 16, não deixam dúvidas de que os instituidores obtiveram melhorias em seus proventos em dois ou mais graus hierárquicos superiores ao ocupado na ativa, alcançando militares já reformados, em desacordo com a citada legislação de regência, com o entendimento do Tribunal firmado no Acórdão 2225/2019-TCU-Plenário e com a jurisprudência do STJ, situação que macula os proventos das pensões".
Para os demais atos, concorda com a proposta da Sefip.
Acompanho a proposta de mérito alvitrada pelo MP/TCU, incorporando-a às minhas razões de decidir.
II
De início, destaco precedentes deste Tribunal em que se decidiu que "os atos de concessão de reforma e pensão militar, embora tenham correlação, são atos complexos independentes de tal sorte que, uma eventual irregularidade que não tenha sido analisada em um ato de reforma apreciado pela legalidade pode ser reavaliada em um ato de pensão militar" (voto condutor do Acórdão 5263/2020-TCU-Primeira Câmara, relatados pelo ministro Vital do Rêgo) .
No mesmo sentido, os seguintes excertos de outros acórdãos:
"A jurisprudência do TCU apregoa que eventual irregularidade em ato de aposentadoria registrado por este Tribunal, sem possibilidade de revisão, pode ser objeto de nova análise de legalidade na apreciação da pensão decorrente, pois a concessão deste benefício é ato novo, igualmente complexo, que somente se aperfeiçoa após a apreciação realizada por esta Corte no exercício da competência prevista no art. 71, inciso III, da Constituição de 1988 (Acórdão 11468/2019-TCU-Primeira Câmara, da relatoria do ministro Vital do Rêgo, por exemplo) ." (Acórdão 457/2020-TCU-Segunda Câmara) .
"A respeito de o TCU ter considerado legal o ato de alteração de reforma do ex-militar, não há vinculação inafastável entre o ato instituidor e a pensão. É importante destacar que a jurisprudência do TCU tem se consolidado no sentido de que a apreciação de pensão decorrente de ato de aposentadoria ou reforma poderá ser objeto de nova análise, pois a concessão deste benefício é ato novo, igualmente complexo, que se aperfeiçoa após a apreciação realizada por este Tribunal no exercício da competência prevista no art. 71, inciso III, da Constituição de 1988." (Acórdão 8057/2020-TCU-Segunda Câmara) .
O Sr. Ailton Ferreira foi reformado, incialmente, em 30/3/2005, por impedimento de idade, como cabo (exame do ato 128181/2019 considerado prejudicado no âmbito do TC Processo 000.946/2020-6, Acórdão 1373/2020-TCU-Segunda Câmara) , concessão que foi alterada, em razão de incapacidade superveniente à reforma inicial, para pagamento de proventos com base em um grau hierárquico superior, o de terceiro sargento (exame do ato 128215/2019 considerado prejudicado no âmbito do mesmo acórdão da reforma inicial) , posto que também é a base de cálculo da pensão por ele instituída, ora examinada.
O Sr. José Orlando Alves foi reformado, incialmente, em 30/6/1995, por impedimento de idade, como segundo sargento (ato julgado legal no âmbito do TC Processo 000.491/2010-1) , concessão que foi alterada, em razão de incapacidade superveniente à reforma inicial, para pagamento de proventos com base em um grau hierárquico superior, o de segundo tenente (ato julgado legal no âmbito do TC Processo 025.793/2010-1) , posto o qual também é a base de cálculo da pensão por ele instituída, ora examinada.
Em ambos os casos, em razão da alteração da reforma por doença incapacitante superveniente, houve elevação, em um grau, do posto que serve de base de cálculo para os proventos dos ex-militares, e não há informação de que os inativos tenham contribuído adicionalmente para instituir pensões calculadas tendo por base 1 ou 2 postos acima do posto de reforma, nos termos art. 6º da Lei 3.765/1960, se preenchidos os requisitos temporais antes da revogação desse artigo pela MP 2.215-10/2001.
Com efeito, essas promoções, quando da alteração da reforma dos ex-militares, refletem nas respectivas pensões militares instituídas.
Os atos acostados às peças 7 e 9 devem ser considerado ilegais, uma vez que derivam de reforma inconsistente com o que dispõe o art. 110, §§ 1º e 2º, da Lei 6.880/1980, o qual concedeu ao militar, apenas da reserva e da ativa, a possibilidade de ser inativado em grau hierárquico superior (no caso de invalidez permanente) :
 "Art. 110. O militar da ativa ou da reserva remunerada, julgado incapaz definitivamente por um dos motivos constantes dos incisos I e II do art. 108, será reformado com a remuneração calculada com base no soldo correspondente ao grau hierárquico imediato ao que possuir ou que possuía na ativa, respectivamente.
§ 1º Aplica-se o disposto neste artigo aos casos previstos nos itens III, IV e V do artigo 108, quando, verificada a incapacidade definitiva, for o militar considerado inválido, isto é, impossibilitado total e permanentemente para qualquer trabalho.
§ 2º Considera-se, para efeito deste artigo, grau hierárquico imediato:
a) o de Primeiro-Tenente, para Guarda-Marinha, Aspirante-a-Oficial e Suboficial ou Subtenente;
b) o de Segundo-Tenente, para Primeiro-Sargento, Segundo-Sargento e Terceiro-Sargento; e
c) o de Terceiro-Sargento, para Cabo e demais praças constantes do Quadro a que se refere o artigo 16" (não grifado no original) ."
Acerca dessas situações, de inatividade em posto superior não condizente com o que dispõe o referido art. 110 da Lei 6.880/1980, o Tribunal assim decidiu no Acórdão 2225/2019-TCU-Plenário:
"ATOS DE REFORMA. ALTERAÇÃO DE UMA DAS CONCESSÕES PARA ELEVAÇÃO, EM UM GRAU HIERÁRQUICO, DO POSTO SOBRE O QUAL CALCULADOS OS PROVENTOS DO INATIVO, EM FACE DA SUPERVENIÊNCIA DE INVALIDEZ PERMANENTE DECORRENTE DE DOENÇA ESPECIFICADA EM LEI. MILITAR ANTERIORMENTE REFORMADO COM PROVENTOS JÁ CALCULADOS SOBRE O POSTO HIERÁRQUICO SUPERIOR, POR TEMPO DE SERVIÇO. AUSÊNCIA DE PREVISÃO LEGAL PARA EXTENSÃO DA VANTAGEM ESTABELECIDA NO ART. 110 DA LEI 6.880/1980 A MILITARES JÁ REFORMADOS, BEM COMO PARA O ACRÉSCIMO DE DOIS POSTOS NO CÁLCULO DOS PROVENTOS. NEGATIVA DE REGISTRO. DETERMINAÇÕES. LEGALIDADE E REGISTRO DAS DEMAIS CONCESSÕES."
Nessas circunstâncias, os postos corretos para referência de pagamento das pensões deveriam ser, respectivamente, o de segundo sargento para o Sr. José Orlando Alves (128154/2019, peça 7) e o cabo para o Sr. de Ailton Pereira (128265/2019, peça 9) .
Assim, deve ser determinado ao Ministério da Defesa/Comando da Marinha que regularize o posto/graduação que serve de base para o cálculo dos proventos das pensões militares pelos ex-militares.
Uma vez que os atos foram enviados a esta Corte de Contas há menos de 5 (cinco) anos, podem ser apreciados sem a necessidade de prévia oitiva das interessadas, nos termos do Acórdão 587/2011-TCU-Plenário.
Diante do exposto, manifesto-me pela aprovação do acórdão que ora submeto à apreciação deste Colegiado.
TCU, Sala das Sessões, em 6 de julho de 2021.
Weder de Oliveira 
Relator